【裁判字號】    94,自,61
【裁判日期】    950630
【裁判案由】    竊佔等
【裁判全文】
臺灣高雄地方法院刑事判決                94年度自字第61號
自  訴  人  國豐冷凍食品股份有限公司
            丙○○
            林錦雲
上三人共同
自訴代理人  李文禎律師
            黃如流律師
            黃小舫律師
被      告  乙○○
            甲○○
上二人共同
選任辯護人  王伊忱律師
            陳景裕律師
            鄭美玲律師
上列被告因竊佔等案件，經自訴人提起自訴，本院判決如下：
    主  文
乙○○、甲○○均無罪。
    理  由
一、自訴意旨略以：被告二人共同意圖為自己及第三人不法利益
    之犯意聯絡，於民國（下同）94年2 、3 月間，未經自訴人
    同意，竟於自訴人所有坐落高雄縣鳳山市○○段1202-3、12
    02-4、1202-17 、1205-2地號之4 筆土地（以下簡稱系爭土
    地）上，擅自雇工在如附圖編號B1、B2、B3、B4、B5所示之
    土地墊高鋪設柏油，在如附圖編號C1所示之土地設置排水溝
    ，供其於毗鄰土地興建擬出售之建物排放廢污水之用而竊佔
    之。另共同基於毀損之犯意聯絡，將自訴人所有坐落如附圖
    編號A1、A2、A3土地之圍牆予以損壞，足生損害於自訴人等
    語，因認被告乙○○、甲○○均涉犯刑法第320 條第2 項之
    竊佔罪嫌、刑法第354 條之毀損罪嫌。
二、自訴人認被告涉有前揭犯行，係以土地登記謄本證明系爭土
    地，均係自訴人所有，且自訴人律師函影本3 份、被告回函
    、法院勘驗筆錄、高雄縣鳳山地政事務所土地複丈成果圖以
    證明被告2 人確有為如自訴事實所為犯行，且自訴人僅同意
    系爭土地供被告售屋客戶、人車通行使用，「鋪設柏油」、
    「開挖排水溝」顯已逾「人車通行」之合議範圍，況被告於
    系爭土地臨時開挖埋設管線猶於93年4 月14日與自訴人另為
    協議，而設置永久性排水溝之情節猶重於上述臨時開挖，舉
    輕明重，豈有不於合約及協議書中約定之理？又系爭土地原
    即為鋪設混凝土之私設道路，供人車通行，依其使用原狀以
    符合高雄縣政府建設局94年11月16日建局使字第0940015777
    號函附表二：建築工程完竣檢查報告表「勘驗項目及內容」
    (一)面前道路第(3)項「面前道路為私設通路者，已施設完成」
    之條件，無再於系爭土地上鋪設柏油之必要。另排水溝依上
    揭勘驗項目及內容(二)所示，可設置在被告所有之建築基地範
    圍內，是被告所辯系爭土地一定要鋪設柏油，排水溝也一定
    要設置於自訴人所有之系爭土地上云云，均無足採為之論據
    。
三、然訊之被告均堅決否認有公訴人所指犯行，辯稱：(一)自訴人
    所稱系爭土地上之柏油及排水溝並非被告乙○○、甲○○所
    鋪築設置，又自訴人既已同意將系爭土地交由被告及訴外人
    德祐公司作為所銷售房地之客戶、人車「永久通行道路」之
    用，且系爭土地又已據高雄縣政府公告之鳳山都市計畫編定
    為「道路用地」，依高雄縣政府建設局94年12月8 日建局使
    字第0940017245號函覆鈞院稱「三、按道路之功用係供交通
    運輸通行，必須予以適當設施（例硬鋪面以達一定承載力、
    排水測溝以排除道路積水等）以達成並維持上揭道路功能」
    ，訴外人德祐公司所為鋪設柏油及設置公共排水溝確有其必
    要，並未變更系爭土地原有使用狀態，難謂已排除原所有人
    之持有支配關係，另自訴人指稱被告毀損圍牆部分，並非事
    實，自訴人並無任何積極證據足以證明被告二人有何毀損犯
    行等語。
四、按犯罪事實應依證據認定之，無證據不得認定犯罪事實。又
    不能證明被告犯罪者，應諭知無罪之判決，刑事訴訟法第15
    4 條第2 項及第301 條第1 項分別定有明文。又事實之認定
    ，應憑證據，如未能發現相當證據，或證據不足以證明，自
    不能以推測或擬制之方法，為裁判之基礎（最高法院40年台
    上字第86號判例參照。）而所謂證據，係指足以證明被告確
    有犯罪行為之積極證據而言，該項證據須適於為被告犯罪之
    證明者，始得採為斷罪之資料（參照最高法院69年台上字第
    4913號判例）。認定不利於被告之事實，須依積極證據，苟
    積極證據不足為不利於被告事實之認定時，即應為有利於被
    告之認定，更不必有何有利之證據，最高法院亦著有30年上
    字第816 號判例可資參照。
五、經查：
  (一)竊佔罪部分：
  按刑法第320 條第2 項竊佔罪，以意圖為自己或第三人不法
    之利益，而竊佔他人之不動產為構成要件，所謂竊佔他人之
    不動產，係指在他人不知情之間占有他人之不動產而侵害他
    人支配權而言。
  系爭土地中(1)地號1202-3及1205-2之土地係自訴人國豐冷凍
    食品股份有限公司（以下簡稱國豐公司）所有；(2)地號1202
    -4土地係自訴人林錦雲、丙○○共有；(3)地號1202-1 7
    土地則係自訴人丙○○所有，此有土地登記謄本4 份在卷可
    稽（見本院卷第4 至11頁，係公務員職務上所製作之紀錄文
    書，並無證據證明有何不可信之情況，依刑事訴訟法第159
    條之4 第1 款規定得為證據），而系爭土地4 筆業分別經自
    訴人丙○○、林錦雲於93年3 月19日、經自訴人國豐公司
    於93年4 月1 日出具路權使用同意書，同意提供其所有八米
    計畫道路予德祐建設企業有限公司（以下簡稱德祐建設公司
    ）通行，並含德祐建設企業有限公司所銷售房屋之承購對象
    ，此有路權使用同意書2 份在卷可查（見本院卷第45頁、第
    46頁，係用以證明自訴人當時出具路權使用同意書之事實，
    並非以自訴人於審判外之陳述為證據，亦無證據證明上開同
    意書有經偽造變造，是得為證據），準此，系爭土地業經自
    訴人同意提供德祐建設公司及所銷售房屋承購戶通行使用。
  自訴人主張被告在系爭土地鋪設柏油及設置排水溝之行為係
    構成刑法竊佔罪，參諸前揭說明，自應審酌鋪設柏油及設置
    排水溝是否侵害自訴人就系爭土地支配權？此經(1)證人陳獻
    策於本院民事庭94年度重訴字第274 號案件審理時具結證稱
    ：道路必須有適當設施，路面必須達一定承載力，故必須採
    硬鋪面，一般是以較便宜之柏油鋪設路面，且為了排除路面
    水必須設置排水溝（指計畫道路的路面側溝），硬鋪面包括
    水泥路面，基地內的排水是由建築師就基地整個規劃設計屬
    建築師專業部分，建設局依照原核准圖說現場勘驗，只要基
    地內的排屬能夠順利排到道路的排水溝，政府就會核准等語
    （見本院卷第167 頁至第169 頁，係被告以外之人於審判外
    向法官所為之陳述，依刑事訴訟法第159 條之1 第1 項規定
    ，得為證據）；準此，在系爭土地鋪設柏油路面與設置排水
    溝係供通行之道路所必須之設備，則自訴人主張被告在系爭
    土地上鋪設柏油路面及設置排水溝之行為，僅係完備自訴人
    所出具路權使用同意書而使用路權之效能，並未變更自訴人
    就系爭土地供作通行之現況，並無侵害自訴人就系爭土地支
    配權，此具證人即國豐公司員工丁○○到庭具結證稱：「（
    問：德祐公司蓋的房子所鋪設柏油路，國豐公司人員是否也
    有在使用？）有」等語（見本院卷第203 頁），益見在系爭
    土地鋪設柏油路面及設置排水溝並未變更系爭土地供作道路
    通行之情況，至於(2)證人郭榮波於本院民事庭94年度重訴字
    第274 號案件審理時具結證稱：上開所言武營路136 號地點
    即所提示的照片編號3 鐵皮屋工廠位置，照片中鋪設柏油的
    路面於鋪設柏油之前是水泥地面，當時人車可以通行等語（
    見本院卷第171 頁，係被告以外之人於審判外向法官所為之
    陳述，依刑事訴訟法第159 條之1 第1 項規定，得為證據）
    亦僅涉及在系爭土地鋪設柏油及設置排水溝有無必要，是自
    訴人主張被告在系爭土地鋪設柏油及設置排水溝之行為，尚
    難認與刑法第32 0條第2 項之竊佔罪構成要件相當，此部分
    係屬被告是否逾越自訴人出具之路權使用同意書而造成自訴
    人損害之民事糾葛，應循民事途徑解決。
  (二)毀損罪部分：自訴人主張被告毀損如附圖編號A1、A2、A3土
    地之圍牆，經證人丁○○到庭具結證稱：高雄縣鳳山市○○
    段1202-3（筆錄誤載為1205-2）、1202-4、1202-17 地號土
    地上以前有圍牆，後來因為蓋房子之後就沒有看到圍牆了，
    沒有看到是誰拆的等語（見本院卷第204 頁），準此，證人
    丁○○之證詞無從據為自訴人主張被告毀損上開圍牆之認定
    ，且自訴人於94年4 月18日委請律師發函被告乙○○及德旺
    建設企業有限公司法定代理人甲○○表明追究拆毀原設置之
    圍牆，而被告乙○○及德旺建設企業有限公司並未回函否認
    之行為，並非積極自認犯行，且被告亦無義務就自訴人所發
    內容予以回應，是難認被告未發函否認即可推認被告自認毀
    損系爭圍牆之事實，此外，自訴人並未提出任何積極證據證
    明被告有所訴毀損圍牆之行為。
  (三)綜合以上，本件依自訴人提出之證據，尚難令本院形成被告
    有罪之心證，不能證明被告犯罪，依法應諭知無罪之判決。
據上論斷，應依刑事訴訟法第301條第1項，判決如主文。
中    華    民    國    95    年    6     月    30    日
                  刑事第十一庭  審判長法  官  何秀燕
                                      法  官  戰諭威
                                      法  官  楊智守
以上正本證明與原本無異。
如不服本判決，應於判決送達後10日內，向本院提出上訴狀。
中    華    民    國    95    年    6     月    30    日
                                      書記官  劉音利


司法院資訊處製作；財團法人民間司法改革基金會備份。
